---
title: "Yfirlit yfir helstu föll og pakka"
output:
  html_document:
    df_print: paged
---

# Notbook og Rmarkdown

Hægt að geyma texta og kóða á sama stað
Hægt að blanda saman kóða úr mismunandi forritunarmálum.

# Þetta er titill

## Þetta undirtitill

... Þannig að það er hægt að gera skýrslu.

* Lista
* má 
* gera
* svona

1. það
2. er
3. líka 
4. hægt að gera númeraða lista

*Þetta* er skáletrað, **Þetta** er feitletrað og ***Þetta*** er bæði.

Hægt er að nota latex stærðfræði notation með því að setja dollara merki fyrir framan og aftan, eins og $\hat{\beta}=(\mathbf{x}^T\mathbf{x})^{-1}\mathbf{x}^T\mathbf{y}$ :)

Einnig hægt að setja inn chunk svona:

Mathematical displays are marked off with `\[` and `\]`, as in
\[
e^{i \pi} = -1
\]



Skýrslan er keyrð með *ctrl+shift+k*


## Kóði

hægt að setja inn kóða "chunk" með því að setja "```" fremst og aftast. 

*ctr+alt+i* gerir það sjálfkrafa

Hægt er að keyra allan chunkinn með *ctr+shift+enter* eða ýta á 'play' takkann sem birtist.


```{r}

# Þetta er komment. Hægt er að kommenta kóða með því að ýta á ctr+shift+c

5 + 5

```

Yfirleitt er fyrsti búturinn *setup* bútur þar sem við hlöðum inn pökkum sem við ætlum að nota og setjum fram stillingar:

```{r}
knitr::opts_chunk$set(
	echo = TRUE,                         # Á að prenta kóðan? Hef þetta oft FALSE.
	fig.width = 16 / 2.54,               # Breidd á myndum í tommum, hægt að breyta í hverjum chunk
	fig.asp = 8 / 16,
	message = FALSE,                     # Á að Sýna skilaboð í html skjalinu?
	warning = FALSE,                     # Á að sýna warnings
	include = TRUE,
	dpi = 600,
	dev = "png",
	dev.args=list(bg="white"),
	out.width = "100%"
)

# Fer yfir pakkanna seinna!
library(DBI)
library(tidyverse)
library(sf)
library(seasonal)
library(tsibble)
library(lubridate)
library(here)
library(dbplyr)
```


Sjá helstu skipanir undir *help/markdown quick reference*

Sjá ýtarlegri samantekt um Rmarkdown:

* https://bookdown.org/yihui/rmarkdown/
* https://www.stat.cmu.edu/~cshalizi/rmarkdown/


# R-project

Eina sem það gerir er að halda utan um R skjöl og Rmd skjöl í sömu möppu og notar staðsetningu *.Rproj*

## pakkar

Flestir pakkar eru á *cran*. Þá er hægt að ná í svona:

```{r}
# Ég kommenta út fallið svo ég keyri það ekki óvart
# install.packages("here")
```


# Sækja gögn

## Slóðir

Í windows virkar bara "/" eða "\\" en ekki "\" því það er escape character.

```{r eval=FALSE, error=TRUE, include=FALSE}
slod <- "G:\Hagdeild\Manadarskyrsla_Hagdeildar\2019\November\Byggingamarkadur"    # virkar ekki
```


```{r}
slod <- "G:/Hagdeild/Manadarskyrsla_Hagdeildar/2019/November/Byggingamarkadur"      # virkar
slod <- "G:\\Hagdeild\\Manadarskyrsla_Hagdeildar\\2019\\November\\Byggingamarkadur" # virkar
```

Í linux og apple er hins vegar yfirleitt notað "\". Því er hægt að nota fallið *here* úr *here* pakkanum til þess að notast við slóð sem virkar á öllum stýrikerfum:

```{r}
slod <- here::here("G", "Hagdeild", "Manadarskyrsla_Hagdeildar", "2019", "November", "Byggingamarkadur")

```


## Úr grunninum

Hægt er að blanda saman kóða úr mismunandi forritum. Fyrst þarf að búa til tengingu við R.

```{r}

con <- dbConnect(
  drv = odbc::odbc(),
  dsn = "HgrDev", 
  timeout = 10, 
  # database = "HgrProd",
  encoding = "WINDOWS-1252"
  )

```

Svo er hægt að setja inn *SQL* chunk og vista outputið sem breytu með nafni sem er skilgreint í haus sem "output.var"

```{sql connection=con, output.var="leiga"}
SELECT [Dim_Timi_Utgefid]
      ,[Dim_Timi_Thinglyst]
      ,[Dim_Fasteignir]
      ,[Faerslunumer]
      ,[Kaupverd]
      ,[Kaupverd_nuvirdi]
      ,[FjoldiFasteigna]
      ,[FjoldiMatseininga]
      ,[OnothaefurSamningur]
      ,[AuglystDags]
      ,[AuglystSoluverd]
      ,[SeltYfirAuglystuSoluverdi]
      ,[SeltAAuglystuSoluverdi]
      ,[SeltUndirAuglystuSoluverdi]
      ,[Postnumer]
      ,[Landshlutaflokkun]
      ,[Landshluti]
      ,[Lengdargrada]
      ,[Breiddargrada]
      ,[Ar]
      ,[ByggingarAr]
      ,[ByggingarstigByggingarfulltrua]
      ,[Fastanumer]
      ,[Matsstig]
  FROM [HgrDwh].[dwh].[Fact_Kaupsamningar_Stakar] s
    INNER JOIN [HgrDwh].[dwh].[Dim_Fasteignir] f
    ON  s.Dim_Fasteignir = f.Dim_Fasteignir_sk
    INNER JOIN [HgrDwh].[dwh].[Dim_Timi] t
    ON s.Dim_Timi_Utgefid = dim_timi_sk
WHERE t.Ar > 2012 
AND ErIbud = 1
```

Þá er ég kominn með breytuna *leiga* sem ég get notað í R:

```{r}
leiga
```


## tenging við grunn

Geyma

## csv


## excel

# Meðhöndlun gagna

Þrjár "bragðtegundir"; base R, tidyverse og data.table. Hér er farið yfir *tidyverse*.

## tsibble

Yfirleitt erum við að vinna með töflur með klassa "data.frame". 

```{r}
class(mtcars)
```

Tveir stórir gallar við þann hluti af þeim klassa er að þeir prentast mjög kjánalega út (á bara við þegar ekki er verið að vinna í markdown) og ef aðeins er valin einn dálkur breytist hann sjálfkrafa í vector sem hefur aðra eiginleika. Því er hætt við að fá leiðinlegar villur sem erfitt er að finna.

```{r}
mtcars[ ,1] # allar raðir, fyrsti dálkur

# mtcars[ , 1, drop = FALSE] kemur í veg fyrir umbreytingu, en er auðvelt að gleyma.

```

```{r}
mtcars <- as_tibble(mtcars)
class(mtcars)
```


```{r}
mtcars[ ,1]
```


## magrittr

Pípur eru dálítið umdeildar en geta verið mjög þægilegar!

Í stað þess að skrifa $f(x, y)$ er hægt að skrifa $x\text{ %>% }f(y)$.

Sérstaklega hjálplegt því gögnin eru oft fyrsta argument-ið.

Hægt að nota *ctrl+shift+M* til að setja inn pípu sjálfkrafa

```{r}
# einhverjar tölur
x <- c(0.109, 0.359, 0.63, 0.996, 0.515, 0.142, 0.017, 0.829, 0.907)

# Hefðbundna leiðin fyrir útreikninga:
round(exp(diff(log(x))), 1)

```

```{r}
# Með endurteknu assignment er það læsilegra

x2 <- log(x)
x2 <- diff(x2)
x2 <- exp(x2)
x2 <- round(x2, 1)
```


```{r}
# Með pípu er það þægilegra:
x %>% 
  log() %>%
  diff() %>%
  exp() %>%
  round(1)
```


## tidyr

Hugmyndin á bakvið *tidyverse* pakkanna er að öll gögn, bæði intak og úttak, séu *tidy*, sem þýðir í raun aðeins að hver dálkur hefur eina, og aðeins eina breytu (Þótt að hvað teljist breyta getur verið óljóst og farið aðeins eftir samhengi). Annars staðar er þetta kallað *long* formatt. Í raun sama formatt á gögnunum eins og excel krefst til þess að hægt sé að nota pivot-töflur með góðu móti. 

Sjá meira um tidy gögn [hér](https://vita.had.co.nz/papers/tidy-data.pdf)

Þetta form er þægilegt fyrir gagnavinnslu en óþægilegt til þess að lesa úr og þess vegna er gott að geta farið á milli!

Tidyr pakkinn inniheldur nokkur föll sem hjálpa að ymbreyta *untidy* gögnum í *tidy* gögn. Það er líklega lítil þörf á honum þegar notast er við gögn úr grunninum en getur verið mjög hjálplegur við önnur gögn, t.d. úr excel.


### gather (pivot_longer)

Fölling *gather* og *pivot_longer* eru bæði til þess fallin að fara úr *wide* formatti yfir í *long*. *Gather* er fljótlegra en *pivot_longer* er sveigjanlegra og sumum finnst það læsilegra.

Hérna er gagnasett frá hagstofunni þar sem hluti af dálkheitum, þ.e. landssvæði, eru í raun breytur.

```{r}

pop <- read_csv(
  "https://px.hagstofa.is:443/pxis/sq/16fe80b6-c886-4d5d-b2e4-17240fd28f2f", 
  locale = locale(
    encoding = "WINDOWS-1252",
    decimal_mark = ",", 
    grouping_mark = "."
  )
)

pop

```

Hér er hægt að nota *gather* fallið til þess að safna saman dálkum. Fyrsta argumentið (fyrir utan gögnin sem eru fyrir framan í pípunni) er nafnið sem dálkurinn fær sem geymir nöfnin þá þeim dálkum sem er safnað saman. Annað argumentið erð nafn á dálkinum sem geymir gögnin. Svo koma nöfn á dálkunum sem á að safna saman. Hér má nota ýmiss hjálparföll sem verður vikið að síðar.

```{r}
pop_tidy <- pop %>% 
  gather(
    key = "Landssvæði",
    value = "Fólksfjöldi",
    Höfuðborgarsvæði:`Suðurland` # Tilgreina hvaða dálkum á að safna saman
  )

pop_tidy
# Athugið, vildi ekki taka "Alls" með!
```

Önnur leið, oft fljótlegri er að tilgreina hvaða breytur á ekki að safna saman:

```{r}

pop %>% 
  gather(
    key = "Landssvæði",
    value = "Fólksfjöldi",
    - Aldur,
    - Ár,
    - Kyn,
    - Alls
  )

```

```{r}
pop %>% 
  pivot_longer(
    cols = Höfuðborgarsvæði:`Suðurland`, 
    names_to = "Landssvæði",
    values_to = "Fólksfjöldi"
  )

```

### spread og pivot_wider

Föllin *spread* og *pivot_wider* eru andhverfur við *gather* og *pivot_longer*. Mun sjaldnar notað, en oft gott áður en gögn eru skrifuð út í csv eða excel skjal ef að helsti tilgangur þeirra er að skoða þau en ekki vinna áfram með þau.

```{r}

pop_tidy %>% 
  select(-Alls) %>% # Tók út "Alls" til þess að fá Karla og Konur í sömu röðum. 
  spread(Kyn, Fólksfjöldi)

```

```{r}

pop_tidy %>% 
  select(-Alls) %>% 
  pivot_wider(
    names_from = Kyn,
    values_from = Fólksfjöldi
  )

```

Sjá flóknari notkun [hér](https://tidyr.tidyverse.org/articles/pivot.html).


### SQL eftirhermur

Hægt er að tengja saman gögn úr mismunandi *df* með föllunum left_join, right_join, inner_join, og full_join. Ef að töflurnar hafa sömu nöfn **og** sama classa (t.d. factor, charachter, logical, int eða double).

Föllinn semi_join má nota til þess að sjá hvaða raðir verða "join-aðar" og anti_join má nota til þess að sjá hvaða raðir verða ekki "join-aðar".

Ef töflurnar hafa sömu dálkaheiti má sameina þær með bind_rows (fara varlega!) og ef þær eru með jafnmörgum röðum má nota bind_columns.

Mengja virkjarnir intersect, setdiff og union má beita á raðir ef að dálkar eru þeir sömu.

### Önnur hjálpleg föll

* *seperate* Til þess að splitta einum dálki í tvo eða fleiri dálka
* *extract* Sama og *seperate* nema hendir öllum dálkum nema fyrsta
* *unite* Sameinar tvo eða fleiri dálka í einn
* *complete* Bætir við röðum sem vantar; breytir implicit *NA* í explicit *NA*
* *fill* fyllir uppí *NA* miðað við gildin á undan eða eftir (Getur verið algjörlega nauðsynlegt að nota með group_by til þess að ekki séu notuð óviðeigandi gildi - sjá síðar)
* *drop_na* henda út röðum með *NA* gildi í ákveðnum dálkum (eða einhverjum dálkum)
* *replace_na* Sá sem giskar rétt á þetta fær ís að launum.


## dplyr

Samansafn af fimm sögnum, ásamt hjálparföllum, sem auðvelda alla meðhöndlun gagna. 

* mutate
* select
* filter
* summarize
* arrange

*dplyr* pakkinn inniheldur einnig *group_by* fallið sem gerir það að verkum að aðrar aðgerðir séu skipt í hópa eftir gildum á viðkomandi breytum. Sést betur með notkun.

```{r}
pop_tidy %>% 
  group_by(Landssvæði) %>% 
  class
  
```

*mutate* fallið er notað til þess að framkvæma útreikninga á dálkum. Athugið, að ólíkt *base-R* er ekki gert ráð fyrir gæsalöppum á dálkheitum. Það getur gert lífið aðeins flóknara þegar verið er að búa til föll, en það er dýflisa sem má bíða betri tíma! (hint: litlum sálum ráðlagt að googla ekki 'rlang' rétt fyrir svefninn).

```{r}
pop_tidy %>% 
  group_by(Landssvæði, Kyn) %>% # Hér er mikilvægt að hópa bæði eftir kyni og Landssvæði, annars væri niðurstaðan della!
  mutate(
    Fjölgun = Fólksfjöldi / lag(Fólksfjöldi) - 1,
    Hlutfall = Fólksfjöldi / Alls,
    `Hlutfallsleg fjölgun` = Fjölgun / Fólksfjöldi # Get nýtt það sem er reiknað að ofan innan sama falls! 
  )
```

*mutate* virkar aðeins ef að úttakið er jafn stórt og fjöldi raða!

*select* fallið er nýtt til þess að velja dálka

```{r}
pop_tidy %>% 
  select(Fólksfjöldi) # Frekar gagnslaust í þessu samhengi
```

Einnig hægt að nota til þess að henda út dálkum:

```{r}
pop_tidy %>% 
  select(-Alls)
```

*filter* er notað til þess að velja raðir út frá skilyrðum:

```{r}
pop_tidy %>% 
  group_by(Landssvæði, Kyn) %>% # Hér er mikilvægt að hópa bæði eftir kyni og Landssvæði, annars væri niðurstaðan della!
  mutate(
    Fjölgun = Fólksfjöldi / lag(Fólksfjöldi) - 1,
    Hlutfall = Fólksfjöldi / Alls,
    `Hlutfallsleg fjölgun` = Fjölgun / Fólksfjöldi # Get nýtt það sem er reiknað að ofan innan sama falls! 
  ) %>% 
  filter(
    !is.na(Fjölgun),
    Kyn == "Karlar"
  )
```

Athugið að föll inní mutate ná utan um allan dálkin í viðkomkandi hóp eins og hann er skilgreindur miðað við *group_by* á meðan nafn á dálki vísar aðeins til viðkomandi raðar. Því má t.a.m. fá hlutfallslega skiptingu karla og kvenna með eftirfarandi hætti:

```{r}
pop_tidy %>% 
  group_by(Ár, Landssvæði) %>% 
  mutate(
    # Hér nær fyrra 'Fólksfjöldi' breytan til einnar raðar, en sú seinni til tveggja!
    Hlutfall = Fólksfjöldi / sum(Fólksfjöldi)
  )
```



*summarize* er svipað og mutate, en þar er fjöldi raða jafn margar og fjöldi hópa:

```{r}
pop_tidy %>% 
  filter(Ár == max(Ár)) %>% 
  group_by(Ár, Landssvæði) %>% 
  summarise(
    Fólksfjöldi = sum(Fólksfjöldi)
  )
```

Sum föll virka bæði í summarize og mutate:

```{r}
pop_tidy %>% 
  filter(Ár == max(Ár)) %>% 
  group_by(Ár, Landssvæði) %>% 
  mutate(
    Alls = sum(Fólksfjöldi),
    n = n() # n() er hjálparfall sem sýnir fjölda raða!
  )
```

*count* sýnir fjölda raða eftir tilgreindum breytum, en group_by breytum er alltaf bætt við!

```{r}
pop_tidy %>% 
  count(Ár, Kyn)

```

```{r}
pop_tidy %>% 
  group_by(Kyn) %>% 
  count(Ár)

```

*tally* er svipað en ekki er farið yfir það hér.



## lubridate

Lubridate pakkinn er aðalega notaður til þess að vinna með dagsetningar í R. Þegar gögn eru sótt í gegnum SQL inní R koma dagsetningar sem strengir. 


```{r}
leiga %>% 
  mutate(
    Dim_Timi_Utgefid = Dim_Timi_Utgefid %>% ymd(),
    Dim_Timi_Thinglyst = Dim_Timi_Thinglyst %>% ymd()
  )
```



# Gröf


## forcats